最高法院民事判決　　　　　　　　　　　　　　　八十八年度台上字第一九五三號
　　上　訴　人　丙○○
　　　　　　　　丁○○
　　　　　　　　戊○○
　　　　　　　　己○○
　　共　　　同
　　訴訟代理人　張鐵君律師
　　被 上訴 人　乙○○
　　　　　　　　甲○○
右當事人間請求交還土地等事件，上訴人對於中華民國八十七年八月二十四日台灣高
等法院高雄分院第二審判決（八十六年度上字第五三九號），提起上訴，本院判決如
左：
　　主　文
上訴駁回。
第三審訴訟費用由上訴人負擔。
　　理　由
本件上訴人主張：伊先父詹春於民國五十七年十二月十七日起向代管機關高雄縣政府
承租高雄縣燕巢鄉○○段一二五－五號面積二點零一九六公頃林地（下稱系爭土地）
造林，嗣其父於六十六年間過世，由伊繼續在該土地造林，並於八十四年十二月間與
高雄縣政府訂立租約，至九十三年十二月十六日止。詎被上訴人無正當理由擅自占用
系爭土地內如原判決附圖所示擋土牆及編號一至七合計面積○‧五八四三公頃上興建
別墅、墳墓、圍牆、道路及高壓電箱等建物，伊自得本於租賃關係，代位高雄縣政府
請求被上訴人拆除地上物交還土地等情，求為命被上訴人將系爭土地上之建物拆除，
並將土地交還高雄縣政府，由伊代為受領占有之判決。
被上訴人則以：財政部國有財產局台灣南區辦事處（下稱南區辦事處）已就系爭土地
對高雄縣政府終止委託管理關係，該縣政府並將該土地移由該辦事處自行管理，而喪
失管理權，被代位之高雄縣政府既無管理權，上訴人自無代位行使權利之餘地。又依
台灣省國有林事業區出租造林地管理辦法第二十條第二項規定，上訴人應於其父詹春
六十六年三月十九日死亡日起一年內即六十七年三月二十日以前辦理繼承續租，而上
訴人遲至八十五年二月始向高雄縣政府辦理繼承續租，則詹春與高雄縣政府間之租賃
關係，亦歸於消滅等語，資為抗辯。
原審依審理之結果，以：本件上訴人主張之事實，固提出台灣省高雄縣政府公有山坡
地整理租地造林契約書、台灣省高雄縣政府公有山坡地出租造林契約書為證。惟查系
爭土地所有權人為中華民國，管理機關為財政部國有財產局，有土地登記謄本可稽，
該局南區辦事處於六十四年四月十七日以台財產南一字第二二六二號函委託高雄縣政
府管理，嗣於八十五年七月三十一日以台財產南三字第八五○一八○四一號函高雄縣
政府略稱關於代管系爭土地請依「國有及公有被占用土地清理及處理方案」造具終止
委託管理清冊，由該局（即國有財產局）收回自管；復於同年十一月二日以台財產南
三字第八五○二五二三八號函高雄縣政府稱系爭土地雖於五十七年間出租與詹春使用
，惟該地租賃關係早已因未續租使用而終止，貴府不諳法令規定誤以繼承案件辦理繼
承承租已屬不當；又於八十六年七月七日以台財產南三字第八六○一五四三六號函催
高雄縣政府儘速依法處理與丁○○（即上訴人）之租賃關係後，將土地移還該處自管
等情，有上開函件附卷可稽。而高雄縣政府於八十七年三月二十七日以八七農自字第
○四六八一八號函將系爭土地移送清冊蓋印送南區辦事處，該處於同年四月十日函復
高雄縣政府就系爭土地已終止委託代管關係，由該處自行管理，亦有南區辦事處八十
七年五月十一日台財產南三字第八七○一三四二一號函、高雄縣政府上開函及委託管
理國有非公用土地移交清冊一份可按。是上訴人主張南區辦事處並非委託管理契約之
當事人，無終止高雄縣政府之代管權云云，即屬無據，要不足採。南區辦事處就系爭
土地既對高雄縣政府終止委託管理契約，則高雄縣政府當然喪失對系爭土地管理權之
資格，至為明確。次查，上訴人與高雄縣政府就系爭土地於八十五年四月二十九日訂
立之租地造林契約固在南區辦事處依法終止之前，該契約對於南區辦事處仍繼續存在
，並不能使已喪失管理權之高雄縣政府恢復其管理權，堪可認定。是上訴人主張高雄
縣政府就系爭土地仍為管理機關云云，亦不足採。又系爭土地於高雄縣政府代管期間
之五十七年十二月十七日出租與上訴人之被繼承人詹春，嗣詹春於六十六年間死亡後
，其繼承人即上訴人在八十四年十二月間再與高雄縣政府續訂租地造林契約，期間自
八十四年十二月十七日至九十三年十二月十六日止等情，上訴人固提出之租地造林契
約書一份為證，且經證人即高雄縣政府原承辦職員洪勝元證述在卷。然查系爭土地原
承租人詹春向高雄縣政府承租造林，期間自五十七年十二月十七日至六十六年十二月
十六日止，於契約書第十二條約定「其他關於租地造林事項，須依照台灣省國有森林
用地租地造林辦法及其施行細則之規定」，有上開造林契約書一份在卷可憑，而詹春
於租賃期間之六十六年三月十九日死亡，有戶籍謄本可稽，則上訴人為詹春之子，於
詹春死亡時，即共同繼承該承租權甚明。被上訴人雖辯稱上訴人未依台灣省國有林事
業區出租造林地管理辦法第二十條第二項規定於繼承開始時即六十六年三月十九日起
一年內向高雄縣政府申請辦理繼承續租，則詹春與高雄縣政府間之租賃關係，應歸於
消滅云云，惟按台灣省國有林事業區出租造林地管理辦法第三條第一項規定，租地造
林人有左列各款情事之一者，林務局得終止契約，……第八款其他違反本辦法之規定
或契約者。準此，承租人違反第二十條第二項之情形，出租人亦僅得終止契約，於未
終止契約前，並不能否定租約之效力。況高雄縣政府於南區辦事處終止委託管理權前
，仍有出租系爭土地之權限，基於契約自由原則，高雄縣政府於八十五年四月二十九
日核准將系爭土地出租與上訴人，已發生租賃契約之效力。按債權人代位行使之權利
，原為債務人之權利，必於債務人有怠於行使其權利情事時，始得為之，若債務人對
於第三人已無權利之存在，或經行使而無效果時，即無代位行使權利之餘地（最高法
院五十年台上字第四○八號判例參照）。查系爭土地雖原由南區辦事處委託高雄縣政
府管理，然該辦事處已對高雄縣政府終止委託管理契約，高雄縣政府並將系爭土地移
由該辦事處自行管理，高雄縣政府已非管理機關，則該縣政府已無所有物返還請求權
存在，上訴人即無代位行使權利之餘地。從而，上訴人本於租賃之法律關係，代位高
雄縣政府，請求被上訴人拆除系爭土地上建物，將土地交還高雄縣政府，由伊代為受
領占有，即屬無據，應予駁回。並說明本件事證已臻明確，兩造其餘攻擊防禦方法及
舉證，與判決結果不生影響，毋庸逐一論述。爰維持第一審所為上訴人敗訴之判決，
駁回其上訴，經核於法並無違誤。又按當事人於訴訟上所為之自認，於辯論主義所行
之範圍內有拘束法院之效力，法院自應認當事人自認之事實為真，以之為裁判之基礎
（本院二十六年上字第八○五號判例參照）。查本件上訴人在第一審自認於六十四年
間，系爭土地登記為國有，南區辦事處委託高雄縣政府代管，高雄縣政府代管期間，
出租與上訴人云云（見一審卷一二四頁反面），且南區辦事處於六十四年四月十七日
以台財產南(一)字第二二六二號函高雄縣政府依「國有林解除地、國有林事業區外保安
林解除地及原野地移交委託管理要點」規定委託管理，有該函件在卷足稽（見原審卷
二○一頁正、反面），則原審認定南區辦事處為系爭土地委託管理契約之委託人，並
無不合。次按南區辦事處代表國家管理公產，依上開委託管理要點將系爭土地委託與
高雄縣政府管理，雖係基於公法為國家處理公務，但其與高雄縣政府間就系爭土地所
發生之委任關係，仍屬私法上之委任契約關係，而委任契約依民法第五百四十九條第
一項規定，不論有無報酬，或有無正當理由，均得隨時終止。查南區辦事處於八十五
年七月三十一日通知高雄縣政府就其代管系爭土地造具終止委託管理清冊，由該局（
即國有財產局）收回自管，為原審認定之事實。則南區辦事處與高雄縣政府間就系爭
土地所為之委託管理契約，應於八十五年七月三十一日南區辦事處上開收回自行管理
函件到達高雄縣政府時，即發生終止之效力。而高雄縣政府於終止前之八十五年四月
二十九日核准與上訴人就該土地所訂立之租地造林契約，對於南區辦事處仍繼續存在
，該契約存在於上訴人與南區辦事處之間，高雄縣政府已喪失出租人之身分。原判決
認定該委託管理契約於南區辦事處函復高雄縣政府之八十七年四月十日時始終止，雖
有欠妥，並謂高雄縣政府以上訴人管理不善，依約於八十七年一月九日合法終止該租
約，上訴人自該日起，對該土地已無承租權云云，核屬贅述，惟於本件判決結果不生
影響。上訴論旨，仍執陳詞，並就原審取捨證據、認定事實之職權行使，指摘原判決
不當，求予廢棄，非有理由。
據上論結，本件上訴為無理由。依民事訴訟法第四百八十一條、第四百四十九條第一
項、第七十八條，判決如主文。
中      華      民      國    八十八    年      八      月    二十七    日
                              最高法院民事第二庭
                                  審判長法官  曾  桂  香
                                        法官  劉  延  村
                                        法官  徐  璧  湖
                                        法官  劉  福  聲
                                        法官  黃  秀  得
      右正本證明與原本無異
                                              書  記  官
中      華      民      國    八十八    年      九      月      七      日
